最高法院民事判決　　　　　　　　　 111年度台上字第1961號
上　訴　人　林錦良
訴訟代理人　李國源律師
上　訴　人　何文乾
　　　　　　鄭順忠
　　　　　　周台興
　　　　　　侯勝昌
　　　　　　李桂英
　　　　　　楊湋權
　　　　　　楊湋傑
　　　　　　賴　甚
　　　　　　田張麗
　　　　　　張進陞
　　　　　　周育埼

　　　　　　周台生
　　　　　　周耀輝
　　　　　　周耀琦
　　　　　　陳秀梅
　　　　　　侯美珠
　　　　　　侯美翠
共　　　同
訴訟代理人　蔡奉典律師
被 上訴 人　祭祀公業林燕龍

法定代理人　林立聖
訴訟代理人　陳世煌律師
　　　　　　李冠穎律師　　 
上列當事人間請求返還土地等事件，上訴人對於中華民國111年4
月12日臺灣高等法院臺中分院第二審判決（109年度重上字第106
號），提起上訴，本院判決如下：
    主  文
原判決廢棄，發回臺灣高等法院臺中分院。
    理  由
一、被上訴人主張：坐落臺中市○○區○○段000、000-1、000-
    2、000-3、000-4、000-5、000-6 地號土地（下合稱系爭土
    地）為伊所有。上訴人林錦良以次11人，及上訴人周育埼以
    次7 人所有如原判決附表（下稱附表）所示之建物（下逕以
    該建物門牌號碼稱之，合稱系爭建物），分別無權占用系爭
    土地如第一審判決附圖（下稱附圖）所示部分。爰依民法第
    767條第1項規定，求為命上訴人各拆除系爭建物，及分別返
    還所占用如附表所示土地之判決（被上訴人於原審追加周育
    埼以次7人為被告）。
二、上訴人各辯以：
  ㈠林錦良：被上訴人之派下員共計7房，伊為大房之派下員。2
    至7 房派下員之派下權，已先後歸就予大房。縱非歸就，亦
    經其餘各房派下員將系爭土地之使用收益權讓與大房。而伊
    祖父林清漢於民國8 年間，受選任為被上訴人之管理人，即
    管理、使用系爭土地，伊投入大筆土地改良費用，其餘派下
    員從未異議，已默示同意伊使用系爭土地。且系爭土地歷年
    來之地價稅、田賦等，均由伊繳納，被上訴人與伊成立不定
    期租賃或使用借貸關係。況依憲法第10條及經濟社會文化權
    利國際公約（下稱經社文公約）第11條第1 項前段、公民與
    政治權利國際公約（下與經社文公約下合稱兩公約）第17條
    第1 項規定，伊有適足居住權。被上訴人今始請求拆屋還地
    ，除逾消滅時效外，並違反誠信原則，屬權利濫用。
  ㈡上訴人何文乾以次17人（下稱何文乾17人）：被上訴人多數
    派下員出售其派下權，對伊等於系爭土地上建屋居住使用之
    事實保持沉默，系爭土地地價稅均由林錦良繳納，已有明示
    或默示分管契約，或租賃關係存在。林錦良既有權占有系爭
    土地，其將系爭土地出售予伊等或伊等之被繼承人，分別建
    築房屋居住使用，亦屬有權占有系爭土地，被上訴人應受拘
    束，不得請求伊等拆屋還地。況被上訴人提起本訴，顯有違
    誠信原則，且已權利失效。
三、原審維持第一審所為林錦良以次11人敗訴之判決，駁回其等
    上訴，並命周育埼以次4人、陳秀梅以次3人依序與上訴人周
    台興、侯勝昌拆除附表所示12號、2 號建物，返還占用之系
    爭土地，理由如下：
  ㈠依兩造不爭執之事項，土地登記謄本、土地複丈成果圖、勘
    驗筆錄以考，可見系爭土地為被上訴人所有，上訴人所有之
    系爭建物分別占用系爭土地如附表及附圖所示。
  ㈡綜觀被上訴人之派下現員名冊、派下全員系統表，堪認被上
    訴人之派下共分8 大房，林錦良所屬派下為大房、被上訴人
    法定代理人林立聖所屬派下為2房，除8房絕嗣外，仍有7 房
    所屬之派下員。稽諸管理人選任決議書、賣渡證、原審 108
    年度上字第14號判決，足徵2房、6房、7 房之派下權並未全
    部讓渡予林錦良，故林錦良未取得被上訴人全部派下員之派
    下權。
  ㈢被上訴人否認上訴人有權占有系爭土地，應由上訴人就有權
    占有之事實負舉證之責。參諸被上訴人105 年11月21日派下
    全員證明書，派下員有142 人，而被上訴人自54年10月31日
    起至林立聖就任管理人前，因無合法之管理人，無從與林錦
    良就系爭土地成立明示或默示之租賃或使用借貸契約，上訴
    人亦未證明林錦良與全體派下員成立明示或默示之租賃、使
    用借貸或分管契約。又被上訴人之派下員，除林錦良外，無
    其他派下員占有系爭土地，既無「分管」之事實，即與本院
    105年度台上字第209號民事判決所示之情況不同，不得比附
    援引，故上訴人乃無權占有系爭土地。
  ㈣系爭土地登記為被上訴人所有，並無民法第125 條消滅時效
    規定之適用，被上訴人對上訴人之拆屋還地請求權，並未罹
    於時效而消滅。
  ㈤被上訴人請求上訴人拆屋還地，為正當權利之行使，非以損
    害上訴人之利益為主要目的；且被上訴人之原管理人死亡後
    ，無合法之管理人，林立聖就任管理人後，即提起本件訴訟
    ，難遽認上訴人已產生被上訴人將不再行使其權利之正當信
    賴情事。職是，被上訴人請求上訴人拆屋還地，並未違反誠
    信原則，亦無權利濫用或權利失效可言。
  ㈥兩公約適足居住權之規定，雖具國內法律之效力，惟仍由法
    院於現行規範內，個案衡酌保障無權占有人適足居住權之適
    當方法。審諸兩造之相關利益後，認上訴人無從以適足居住
    權，排斥被上訴人所有權之行使。
  ㈦從而，被上訴人依民法第767條第1項規定，請求上訴人各自
    拆除系爭建物，分別返還所占用如附表所示土地部分，為有
    理由，應予准許。
四、本院之判斷：
  ㈠權利人在相當期間內不行使其權利，依特別情事，足以引起
    義務人之正當信賴，認為權利人已不欲行使其權利，或不欲
    義務人履行其義務，或以此信賴為其行為之基礎，按一般社
    會通念，應對義務人加以保護，即認權利人所行使之權利，
    不發生應有之效果，乃源於誠信原則之「權利失效原則」。
    法院為判斷時，應綜合權利性質、法律行為種類、當事人間
    關係、社會經濟狀況、當時時空背景及其他相關情事，以為
    認定之依據。
  ㈡被上訴人之派下共分8大房，林錦良所屬派下為大房，除8房
    絕嗣外，有7 房所屬之派下員；惟除林錦良外，其他派下員
    皆未占有系爭土地，為原審認定之事實。綜觀林錦良提出之
    派下權賣渡證、與何文乾17人先祖間之賣渡證書（見一審卷
    一131至165頁、221至266頁），及林錦良於第一審所陳：林
    清漢原為被上訴人之管理人，於54年間死亡後，迄林立聖被
    選為管理人期間，系爭土地由其管理、使用，無其他派下員
    提出異議；系爭土地歷年稅金均由其繳納等語（見一審卷二
    46至47頁），似見被上訴人之大房派下員，自民國初年起迄
    52年間，陸續給付價金予其餘各房，並分別簽立派下權賣渡
    證；嗣林錦良於60年間，再將系爭土地特定部分出賣予何文
    乾17人或其被繼承人，上訴人先後於其上分別搭建系爭建物
    ；被上訴人於林立聖任管理人前，未選任管理人，或由派下
    員請求其等拆除或遷讓，復由林錦良持續繳納系爭土地稅金
    迄今。倘若如此，是否不足以引起上訴人之正當信賴，認被
    上訴人已不欲行使其權利，或以該信賴為其行為之基礎？且
    斟酌上開因素後，依一般社會通念，被上訴人再以本件訴訟
    行使其權利，有無違反誠信原則而應受限制其效果？自有再
    加研求之必要。上訴人辯稱：被上訴人之大房已於系爭土地
    投入大筆改良費用，歷時百餘年，被上訴人多數派下員將派
    下權出售予大房後，即未於系爭土地耕作，且對林錦良出售
    系爭土地之特定部分予他人，多年來並未置喙，竟驟爾起訴
    請求拆屋還地，乃權利濫用一節（見原審卷二129至133頁、
    242至243頁），攸關被上訴人上開權利之行使，有無權利失
    效原則之適用，自應調查審認。原審未遑細究，逕以林立聖
    就任被上訴人管理人後，即提起本件訴訟，難謂長期不行使
    權利，進而為不利上訴人之判斷，除適用法規不當外，亦有
    判決不備理由之違誤。至被上訴人之原管理人死亡，迄林立
    聖就任管理人期間，被上訴人固無法定代理人得以代為或代
    受意思表示，惟尚不影響全體派下員依其派下權所得行使之
    排除侵害請求權，附此指明。
  ㈢上訴論旨，指摘原判決違背法令，求予廢棄，非無理由。
五、據上論結，本件上訴為有理由。依民事訴訟法第477條第1項
    、第478條第2項，判決如主文。
中    華    民    國   111    年    9     月    7     日
                      最高法院民事第三庭
                          審判長法官  沈  方  維  
                                法官  鍾  任  賜  
                                法官  陳  麗  芬  
                                法官  蔡  和  憲  
                                法官  方  彬  彬  
本件正本證明與原本無異
                                      書  記  官
中    華    民    國   111    年    9     月    21    日